臺灣高雄地方法院民事判決　　　　　　　　94年度建字第24號
原　　　告　揚城營造工程有限公司
法定代理人　甲○○
訴訟代理人　王仁聰律師
被　　　告　丙○○
訴訟代理人　己○○
當事人間給付工程款事件，本院於民國94年8月30日言詞辯論終
結，判決如下：
  主  文
被告應給付原告新台幣壹佰萬元，及自民國94年4 月15日起至清
償日止，按週年利率5%計算之利息。
訴訟費用由被告負擔。
本判決於原告以新台幣拾萬肆仟元為被告供擔保後得假執行
。但被告如於假執行程序實施前，以新台幣壹佰萬元為原告供擔
保，得免為假執行。
  事實及理由
一、原告主張：伊於民國91年11月22日與被告訂立工程合約（下
    稱系爭契約），承攬被告位在高雄縣鳳山市○○路之店舖、
    辦公室及住宅新建工程，承攬報酬則約定按工程進度給付，
    伊已完成第4 期3 樓地坪及4 樓地坪混凝土灌漿工作（下稱
    系爭工作），依系爭契約第4 條，被告應給付工程款新台幣
    （下同）1,000,000 元，但經多次催告被告均未置理。雖兩
    造曾約定全部工程應於92年8 月30日完工，但工程因施工地
    點左右兩側土地皆為被告胞弟所有，而被告與其胞弟感情不
    睦，因此在施工期間百般阻撓，嗣至92年4 月間被告表示欲
    變更設計，進度到系爭工程完成即可，伊始等待變更設計之
    結果施工，系爭工作早於92年5 月間即已完成，因此總工程
    雖無法全部完工，但係受被告變更設計及被告胞弟阻撓施工
    所影響，並不可歸責於伊，縱被告有違約金債權，亦請審酌
    被告並無繼續施作工程之意願，酌減違約金。為此，爰依系
    爭契約之法律關係提起本訴，聲明：(一)被告應給付1,000,00
    0 元，及自起訴狀繕本送達之翌日起至清償日止，按週年利
    率5%計算之利息。(二)願供擔保請准為假執行之宣告。
二、被告則以：系爭契約約定除人力所不能抗拒之情形，完工日
    期為92年8 月30日，原告不得無故延期，如無故逾期者，每
    逾1 工作天罰1/1000工程款。因原告於簽約後並未積極施工
    致工程進度嚴重落後，系爭工作因原告尚未施作1 樓至3樓
    後方牆面，因此尚未完工。縱已完成，亦因遲至93年4 月5
    日始完成灌漿作業，依約伊得請求之違約金債權遠逾1,000,
    000 元之數額，故主張此違約罰鍰與原告之工程債權抵銷。
    伊係因原告積欠水電費、建材及板模費用，無力施作，在原
    告要求下，才變更設計。再者系爭契約已因原告給付遲延經
    定期催告未履行而終止，故被告亦不得依已終止之系爭契約
    請求給付工程款等語，資為抗辯，故聲明：(一)原告之訴駁回
    。(二)如受不利判決，願供擔保請准免為假執行之宣告。
三、兩造於91年11月22日訂立系爭契約，被告將其位在高雄縣鳳
    山市○○路之店舖、辦公室及住宅新建工程，交由原告承攬
    ，報酬則約定按工程進度給付，除人力所不能抗拒之情形外
    ，預訂完成日期為92年8 月30日，原告如無故逾期，則每逾
    1 工作天應按總工程款1/1000給付懲罰性違約金，嗣原告已
    完成3 樓地坪及4 樓地坪混凝土灌漿工作等事實，為兩造所
    不爭，並有系爭契約1 份及照片3 幀在卷可稽，堪予認定。
    原告主張已完成系爭工作之詞，為被告所否認，故本件應審
    究者在於，(一)原告是否已依約完成工作？(二)原告完成系爭工
    作之時間為何？被告對原告有無違約金債權？(三)原告得否依
    系爭契約請求被告給付第4 期工程款？分述如后。
四、原告是否已依約完成工作？
    兩造對於系爭工作之內容固有爭執，惟按，解釋契約，固須
    探求當事人立約時之真意，不能拘泥於契約之文字，但契約
    文字業已表示當事人真意，無須別事探求者，即不得反捨契
    約文字而更為曲解，最高法院17年上字第1118號判例參照。
    系爭契約已約定原告之報酬係按工程進度給付，而第4 期即
    系爭工程之報酬1,000,000 元之給付時期，係指「3 樓地坪
    及4 樓地坪混凝土灌漿完成後」，此觀諸系爭契約自明，被
    告抗辯應俟後方牆面均施作始謂完成云云，係增加上開約定
    所無之內容，且亦未舉證證明締約當時之第4 期付款時期，
    兩造之真意尚包括應完成後方牆面之旨；參諸被告亦曾自認
    系爭工作已完成之事實（詳卷第35頁），故其此部分辯詞即
    難採信，因此系爭工作係指3 樓地坪及4 樓地坪混凝土灌漿
    完成之事實，堪予認定。
五、原告完成系爭工作之時間為何？被告對原告有無違約金債權
    ？
(一)、系爭契約所定之工程期限原預訂於92年8 月30日完成，但被
    告先於92年7 月29日申請竣工展期至96年8 月7 日，嗣於93
    年3 月30日申請高雄縣政府變更為地下1 層地上3 層設計之
    建物，此有高雄縣政府府建管字第59066 號函、建局管字第
    092102242230、第一次變更登記申請書、概要表在卷可稽（
    詳卷第68頁、第84頁、第73頁至第78頁），且兩造對於工程
    變更設計之事實，均未有異議，足證渠等對應於期限內完成
    之工程內容已合意變更之事實。而變更設計後之建物外觀，
    與系爭工作相符，業據證人即本件工程之建築師丁○○到庭
    證陳明確（詳卷第99頁），從而系爭契約所定之工程期限是
    否按時完成，自應視系爭工作之完工時期而定。準此，被告
    雖聲請通知其聘僱之證人戊○○到場證陳：施工完成距離現
    在大概1 年或2 年，所以印象不是很深刻等語，故本院已難
    自其證詞獲悉完工時期。另據證人即本件工程之板模包商乙
    ○○則結證陳：4 樓的地坪即3 樓的天花板約於92年5 、6
    月份完成等語（詳卷第99頁），足證系爭工作之完工時間係
    92年5 、6 月間之事實，堪予認定。
(二)、系爭契約之完成既係於92年8 月30日前，從而被告抗辯原告
    施工遲延之詞，即與事證未符，尚難採信。原告履行系爭契
    約並未逾完成期限，被告自不得依約請求懲罰性違約金，至
    為顯然。系爭契約於變更設計後，兩造對於契約內容已有變
    更，因此各自之對價給付義務即應另行約定，不得以原告尚
    未完成變更設計後之全部工程，據以主張其先前已依系爭契
    約完工可得主張之債權，應受變更後契約給付內容之影響，
    因此被告抗辯1樓至3樓後方牆面並未施工，尚不得謂已完成
    云云，即有誤會，併此敘明。
六、原告得否依系爭契約請求被告給付第四期工程款？
    被告雖於93年12月6 日以原告未完工為由定期函催履行系爭
    契約，嗣於同年12月15日以逾期完工及違背系爭契約為由致
    函終止契約，此有存證信函2 份為證，惟按工作完成後，定
    作人不得隨時終止契約（民法第511 條前段參照），故除具
    有法定解除權之事由外，被告尚難對已完成之工作片面主張
    終止系爭契約至明。縱將被告終止契約之真意解釋為解除契
    約，然原告既已完成系爭契約，已如前述，自無給付遲延之
    情事，因此被告之解除權亦不存在（民法第254 條參照），
    故其抗辯原告不得依已失效之契約請求給付承攬報酬，亦難
    認可採。系爭契約之效力依然存在，從而原告依約請求被告
    給付第四期報酬，自屬有據。
七、綜上所述，原告既已依系爭契約第4 條完成所約定之工作，
    從而其主張被告應給付1,000,000 元，及自起訴狀繕本送達
    之翌日（即94年4 月15日）起至清償日止，按週年利率5%之利
    息，為有理由，應予准許。
八、兩造均陳明願供擔保請准或免為假執行之宣告，經核均無不
    合，爰酌定相當之擔保金額分別准許之。
九、本件事證已臻明確，兩造爭執被告變更設計之原因，及原告
    縱有施工遲延，亦屬非人力所能抗拒之事實，核與判決基礎
    不生影響，故未再予論述，附此敘明。
十、據上論結，本件原告之訴為有理由，依民事訴訟法第78條、
    第390條第2項、第392條第2項判決如主文。
中　　華　　民　　國　　94　　年　　9 　　月　　13　　日
                  民事鳳山分庭法　官　李代昌
正本係照原本作成。
如不服本判決，應於送達後20日內，向本院提出上訴狀並表明上
訴理由，如於本判決宣示後送達前提起上訴者，應於判決送達後
10日內補提上訴理由書（須附繕本）。
中　　華　　民　　國　　94　　年　　9 　　月　　13　　日
                              書記官　林豐富
